【裁判字號】    96,訴,1041
【裁判日期】    970131
【裁判案由】    偽造文書等
【裁判全文】
臺灣士林地方法院刑事判決              96年度訴字第1041號
公  訴  人  臺灣士林地方法院檢察署檢察官
被      告  丙○○
上列被告因偽造文書等案件，經檢察官提起公訴（96年度偵字第
11364 、11365 號），及函請併案審理（96年度偵字第13702 號
），被告於本院準備程序期日就被訴事實為有罪之陳述，經本院
合議庭裁定本案改由受命法官獨任以簡式審判程序進行審理後，
判決如下：
    主  文
丙○○連續犯行使偽造私文書罪，處有期徒刑拾月，減為有期徒
刑伍月，如易科罰金以銀元佰元即新台幣玖佰元折算壹日。
偽造之如附表壹一、二、附表貳一、附表參一、二、附表肆一、
附表伍「偽造文書名稱」欄所示私文書上偽造如「偽造署押欄」
所示之「乙○○○」署押、中國信託商業銀行股份有限公司、國
泰世華銀行股份有限公司、荷蘭銀行股份有限公司、臺北富邦銀
行股份有限公司所核發如附表壹一、附表貳一、附表參一、附表
肆一所示信用卡上偽造之「乙○○○」署押、於附表壹三、附表
貳二、附表參三(一)2 、(二)、附表肆二(一)2.、(二)1.所示各筆偽造「
乙○○○」名義盜刷信用卡所偽造之簽帳單顧客存根聯、附表壹
三、附表貳二、附表參三(一)2 、(二)、附表肆二(一)2.、(二)1.所示各
筆偽造「乙○○○」名義盜刷信用卡所偽造簽帳單之銀行存根聯
、特約商店存根聯上分別偽造之「乙○○○」署押（銀行存根聯
、特約商店存根聯各壹枚），均沒收。
    事  實
一丙○○因債信欠佳且缺錢花用，為圖申辦信用卡供己刷卡消費
  、預借現金，及向銀行貸款，惟自忖難獲金融機構核發信用卡
  及核准貸款，竟基於偽造私文書復持以行使，及意圖為自己不
  法所有詐欺取財及詐欺得利之概括犯意，利用幫其母乙○○○
  辦理請領勞保退休金，取得賴張來交付身分證之機會，或趁賴
  張來未注意之際，擅自拿取其存摺、房屋稅繳款通知書等證件
  影印後，置回原處（無證據證明丙○○有意圖為自己不法所有
  之意，此部分自不構成竊盜罪），嗣先後於附表壹一、二、附
  表貳一、附表參一、二、附表肆一所示之行使偽造私文書時間
  前1 、2 日，在其臺北縣八里鄉○○路○段508 號8 樓住處，
  偽以乙○○○名義書立附表壹一、二、附表貳一、附表參一、
  二、附表肆一「偽造文書名稱」欄所示之私文書，表示乙○○
  ○欲向中國信託商業銀行股份有限公司（下稱中國信託銀行）
  、國泰世華銀行股份有限公司（下稱國泰世華銀行）、荷蘭銀
  行股份有限公司（下稱荷蘭銀行）、臺北富邦銀行股份有限公
  司（下稱臺北富邦銀行）申請信用卡或貸款，其中申請附表貳
  一編號2 信用卡時，並申請以該信用卡代償其他信用卡債務餘
  額之款項，並偽造「乙○○○」之署押於上開文書後，於附表
  壹一、二、附表貳一、附表參一、二、附表肆一「行使偽造文
  書時間」欄所示之時間，將偽造之上揭私文書持向前開銀行人
  員行使，致使中國信託銀行、國泰世華銀行、荷蘭銀行、臺北
  富邦銀行人員誤認係乙○○○申請，陷於錯誤，而核發如附表
  壹一、附表貳一、附表參一、附表肆一所示之具有財產價值之
  信用卡，及附表壹二、附表參二之貸款（詳細行使偽造文書時
  間、偽造文書名稱、申辦事項、偽造署押均如附表壹一、二、
  附表貳一、附表參一、二、附表肆一所示）。丙○○於收到上
  開銀行核發之前開信用卡後，旋在亦屬私文書之各該信用卡背
  面簽名欄偽簽「乙○○○」之署押1 枚，表示「乙○○○」於
  信用卡有效期限內有權使用該信用卡之辨識及證明，並於附表
  壹三、附表貳二、附表參三(一)2 、(二)、附表肆二(一)2.、(二)1.所
  示之時間，連續分別持前述信用卡至上開銀行如附表壹三、附
  表貳二、附表參三(一)2 、(二)、附表肆二(一)2.、(二)1.所示之特約
  商店，佯以其即為「乙○○○」本人，而向各該特約商店刷卡
  購物，或支付保險費、電信費用，於每次欲付款時，即以各該
  信用卡刷卡，並以複寫方式同時在屬私文書之簽帳單顧客存根
  聯、特約商店存根聯及銀行存根聯上分別偽簽「乙○○○」之
  署押，1 次偽造完成3 聯「乙○○○」名義之簽帳單多次，使
  各該特約商店誤以為其即為乙○○○本人，而同意其簽帳購物
  或支付費用，並交付其所購之物品或免除其債務，均足生損害
  於乙○○○、中國信託銀行、國泰世華銀行、荷蘭銀行、臺北
  富邦銀行及財團法人聯合信用卡處理中心對於信用卡戶管理之
  正確性（其各筆刷卡偽造日期、特約商店名稱、盜刷金額均詳
  如附表壹三、附表貳二、附表參三(一)2 、(二)、附表肆二(一)2.、
  (二)1.所示）。國泰世華銀行並誤以為丙○○有償還所申請代償
  餘額款項之能力，而同意替丙○○墊付如附表貳三所示信用卡
  卡號債務，丙○○因而詐得國泰世華銀行代為清償信用卡債務
  之不法利益。丙○○復基於意圖為自己不法所有之概括犯意，
  連續於附表貳四、附表參三(一)1.、附表肆(一)1.、(二)2.所示之時
  間，利用附表貳四、附表參三(一)1.、附表肆(一)1.、(二)2.所示之
  信用卡至金融機構所設之自動付款設備，先後輸入預借現金密
  碼及附表貳四、附表參三(一)1.、附表肆(一)1.、(二)2 所示之金額
  ，使自動付款設備辨識系統陷於錯誤，誤認其為持卡人「乙○
  ○○」本人而給付附表貳四、附表參三(一)1.、附表肆(一)1.、(二)
  2 所示之現金或匯入丙○○指定之帳戶。丙○○為使前揭偽造
  乙○○○名義，向金融機構申貸之款項，匯入乙○○○帳戶，
  乃承前開偽造私文書進而持以行使之概括犯意，於91年8 月29
  日前，持乙○○○身分證影本，至淡水第一信用合作社，偽以
  乙○○○名義申請開戶，並在淡水第一信用合作社存款印鑑卡
  上偽造「乙○○○」署押1 枚及盜用乙○○○印章於其上蓋乙
  ○○○印文2 枚後持交淡水第一信用合作社人員，該社人員因
  而核發第0000000 號帳戶予丙○○使用（詳如附表伍所示），
  嗣丙○○即將前揭偽造乙○○○名義，向中國信託銀行、荷蘭
  銀行申貸之款項，匯入上揭淡水第一信用合作社乙○○○帳戶
  ，以提領花用。嗣乙○○○於95年12月間，陸續接獲上開銀行
  催繳款項通知，始知上情。
二案經乙○○○、中國信託銀行、國泰世華銀行、荷蘭銀行訴請
  臺灣士林地方法院檢察署檢察官偵查起訴及該署移送併案審理
  。
    理  由
一本件被告所犯非死刑、無期徒刑、最輕本刑為3 年以上有期徒
  刑之罪，或高等法院管轄第一審之案件，被告於本院準備程序
  中，就被訴事實為有罪之陳述，經告以簡式審判程序之旨，並
  聽取檢察官、被告之意見後，本院合議庭裁定由受命法官進行
  簡式審判程序，是本件之證據調查，依刑事訴訟法第273 條之
  2 規定，不受同法第159 條第1 項、第161 條之2 、第161 條
  之3 、第163 條之1 及第164 條至第170 條規定之限制，合先
  敘明。
二上揭犯罪事實，業據被告丙○○於偵查及本院調查、審理時自
  白不諱，核與證人即被害人乙○○○、荷蘭銀行風險管制部專
  員溫清男、國泰世華銀行之代理人甲○分別於警詢及偵查中所
  述相符，並有乙○○○出具予國泰世華銀行、荷蘭銀行、富邦
  銀行、中國信託銀行之切結書及聲明書、中國信託個金處簡便
  行文表所檢送之信用卡申請書、附卡申請書、中信便利金貸款
  申請書、中信便利金申請書暨約定書、信用卡降額減息還款計
  畫申請書暨約定書、乙○○○身分證及其前述淡水第一信用合
  作社存摺影本、簽帳單、領款翻拍照片、國泰世華銀行業務控
  管部函及檢送之信用卡申請書、台北富邦商業銀行信用卡總處
  函及檢送之信用卡申請書、84年度台中市稅捐稽徵處房屋稅繳
  款書、乙○○○身分證影本及台中市第九信用合作社、郵局存
  摺影本、麗嬰房聯名卡申請書、荷蘭銀行之信用卡申請書、小
  額信貸申請資料表、給付款項之紀錄、帳單、受損明細表、淡
  水第一信用合作社96年6 月21日函及檢送之乙○○○身分證影
  本、顧客基本資料單、存款印鑑卡及該帳戶交易明細表、國泰
  世華銀行業務控管部96年7 月11日函及檢送之歷史消費明細表
  、富邦銀行信用卡總處函及檢送之歷史交易明細查詢、信用卡
  消費明細及帳單、乙○○○信用卡消費明細、中國信託銀行告
  訴狀、中國信託銀行消費明細、歷史帳單彙總查詢、持卡人計
  息查詢、簽帳單等在卷可徵，堪認被告之自白與事實相符，足
  以採信。本件事證明確，被告犯行洵堪認定，應依法論科。
三按被告行為後，刑法於94年2 月2 日修正公布，95年7 月1 日
  施行，而刑法施行法亦於95年6 月14日增訂第1 條之1 。修正
  後刑法第2 條第1 項規定：「行為後法律有變更者，適用行為
  時之法律。但行為後之法律有利於行為人者，適用最有利於行
  為人之法律。」，係規範行為後法律變更所生新舊法律比較適
  用之準據法，於新法施行後，應適用修正後刑法第2 條第1 項
  之規定，為「從舊從輕」之比較（此條項規定，僅係新、舊法
  之比較適用之宣示性指導原則，並非實體刑罰法律，自不生行
  為後法律變更之比較適用問題）。且比較時應就罪刑有關之共
  犯、未遂犯、想像競合犯、牽連犯、連續犯、結合犯，以及累
  犯加重、自首減輕暨其他法定加減原因（如身分加減）與加減
  例等一切情形，綜其全部罪刑之結果而為比較（最高法院95年
  第8 次刑事庭會議決議參照）。經查：
  (一)被告行為時刑法第339 條第1 項及第2 項之法定刑為「5 年
    以下有期徒刑、拘役或科或併科1 千元以下罰金」、同法第
    339 條之2 第1 項之法定刑為「3 年以下有期徒刑、拘役或
    1 萬元以下罰金」。查被告行為時，刑法分則編各罪所定罰
    金刑之貨幣單位原為銀元，修正前刑法第33條第5 款規定：
    「罰金：1 元（銀元）以上。」，而依罰金罰鍰提高標準條
    例規定，就72年6 月26日前修正之刑法部分條文罰金數額提
    高2 至10倍，其後修正者則不提高倍數，並依現行法規所定
    貨幣單位折算新臺幣條例規定，以銀元1 元折算新臺幣3 元
    ；修正後刑法第33條第5 款規定：「罰金：新臺幣1,000 元
    以上，以百元計算之。」，刑法第33條第5 款所定罰金貨幣
    單位經修正為新臺幣後，刑法分則各罪所定罰金刑之貨幣單
    位亦應配合修正為新臺幣，為使刑法分則編各罪所定罰金之
    最高數額與刑法修正前趨於一致，乃增訂刑法施行法第1條
    之1 ：「中華民國94年1 月7 日刑法修正施行後，刑法分則
    編所定罰金之貨幣單位為新臺幣。94年1 月7 日刑法修正時
    ，刑法分則編未修正之條文定有罰金者，自94年1 月7 日刑
    法修正施行後，就其所定數額提高為30倍。但72年6 月26日
    至94年1 月7 日新增或修正之條文，就其所定數額提高為3
    倍。」；從而，刑法分則編各罪所定罰金刑之最高數額，於
    上開規定修正後並無不同，惟修正後刑法第33條第5 款所定
    罰金刑最低數額，較之修正前提高，修正前刑法第33條第5
    款規定為有利於被告。
  (二)被告行為後，刑法業已刪除舊刑法第55條牽連犯之規定，此
    刪除雖非犯罪構成要件之變更，但顯已影響行為人刑罰之法
    律效果（修正後原屬牽連犯之數個犯罪行為，依新法應數罪
    併罰），自屬法律有變更，依新法第2 條第1 項規定，比較
    新、舊法結果，仍應適用較有利於被告之行為時法律即舊法
    論以牽連犯。
  (三)另被告行為後，刑法業已刪除舊刑法第56條連續犯之規定，
    此刪除雖非犯罪構成要件之變更，但顯已影響行為人刑罰之
    法律效果，自屬法律有變更，依新法第2 條第1 項規定，比
    較新、舊法結果，仍應適用較有利於被告之行為時法律即舊
    法論以連續犯（最高法院95年第8 次刑事庭會議決議參照）
    。
  (四)經綜合比較後，以修正前之刑法有利於被告，應一體適用修
    正前刑法之規定。
四按在信用卡背面簽名欄簽名，自形式上整體觀察，即足以知悉
  係表示信用卡之簽名者於信用卡有效期限內有權使用該信用卡
  之辨識及證明，並非依習慣或特約表示一定用意之證明，性質
  上係屬刑法第210 條之私文書（最高法院94年台上字第2375號
  判決參照）；又查持信用卡刷卡購物，持卡人在簽帳單上簽名
  時，即表示該簽帳單係以持卡人之名義所製作之文書，雖一般
  情形率皆先由特約商店在簽帳單上列印商店名稱、刷卡日期及
  金額等記載事項，惟此僅係為便利持卡人製作簽帳單之權宜作
  法，是以被告於刷卡購物時，雖僅偽簽「乙○○○」之署押，
  然該簽帳單本身仍為被告所製作之私文書。核被告丙○○所為
  ，係犯刑法第216 條、第210 條之行使偽造私文書罪、第339
  條第1 項之詐欺取財罪、同條第2 項之詐欺得利罪及第339 條
  之2 第1 項之利用自動付款設備詐取財物罪。被告偽造署押及
  盜用印章之行為均係偽造私文書之部分行為，而其偽造私文書
  之低度行為，則為行使之高度行為所吸收，均不另論罪。被告
  先後多次行使偽造私文書、詐欺取財、詐欺得利及利用自動付
  款設備詐取財物等犯行，均時間緊接，且各觸犯構成要件相同
  之罪名，顯係出於概括犯意反覆為之，均為連續犯，應各依修
  正前刑法第56條之規定論以一罪，並均加重其刑。而被告所犯
  行使偽造私文書、詐欺取財、詐欺得利及利用自動付款設備詐
  取財物等罪間，有方法、目的之牽連關係，應依修正前刑法第
  55 條 之規定從一重之行使偽造私文書罪處斷。公訴人函請併
  案審理之96年度偵字第13702 號案件，即被告附表壹之犯行，
  與起訴之附表壹之犯罪事實同一，本院自得併予審理。另公訴
  人起訴書未敘及被告於信用卡背面偽造「乙○○○」署押，並
  持以行使之犯行（構成刑法第216 條、第210 條之罪），暨被
  告盜刷信用卡，以支付電信費、保險費等，因而獲得免除債務
  或免付上開費用即得保險公司承保之財產上不法利益之犯行（
  構成刑法第339 條第2 項之罪），然檢察官就犯罪事實之一部
  起訴者，其效力及於全部，此部分既與公訴人起訴之犯罪事實
  具有連續犯或牽連犯之裁判上一罪關係，依審判不可分之原則
  ，應為起訴效力所及，本院自應併予審究。另被告部分盜刷之
  犯行於刑法修正施行後（即95年7 月1 日後），此觀起訴書之
  記載，堪認並未起訴，此部分與已起訴之犯行間，無裁判上或
  實質上一罪關係，本院自無從併予審理。爰審酌被告犯罪之動
  機、目的、手段、所得之不法利益、犯後坦承犯行，且於盜刷
  上開信用卡後，曾返還上揭受害銀行部分款項，亦與部分銀行
  達成和解，分期賠償其等之損害（此業據被告述明，復有卷存
  自動櫃員機交易明細表、國泰世華銀行之陳報狀在卷可參），
  態度良好等一切情狀，量處如主文所示之刑，被告之上開犯行
  ，犯罪時間在96年4 月24日以前，其所犯之罪，符合中華民國
  96 年 罪犯減刑條例有關減刑之規定，爰依該條例第2 條第1
  項第3 款之規定減其刑期二分之一。被告所犯為最重本刑5 年
  以下有期徒刑以下刑之罪，依中華民國96年罪犯減刑條例規定
  減為6 月以下有期徒刑，爰依該條例第9 條之規定並諭知易科
  罰金之折算標準。而修正前刑法第41條第1 項前段規定：「犯
  最重本刑為5 年以下有期徒刑以下之刑之罪，而受6 個月以下
  有期徒刑或拘役之宣告，因身體、教育、職業、家庭之關係或
  其他正當事由，執行顯有困難者，得以1 元以上3 元以下折算
  1 日，易科罰金。」，而被告行為時之易科罰金折算標準，依
  95 年7月1 日修正條文施行前罰金罰鍰提高標準條例第2 條前
  段之規定（該條業經總統於95年5 月17日公布刪除，並自95年
  7 月1 日失效），就其原定數額提高為100 倍折算1 日，則被
  告行為時之易科罰金折算標準，應以銀元100 元至300 元折算
  1 日，經折算為新臺幣後，係以新臺幣300 元至900 元折算為
  1 日；惟修正後之刑法第41條第1 項前段則規定：「犯最重本
  刑為5 年以下有期徒刑以下之刑之罪，而受6 個月以下有期徒
  刑或拘役之宣告者，得以新臺幣1,000 元、2,000 元或3,000
  元折算1 日，易科罰金。」，比較修正前後之易科罰金折算標
  準，依刑法第2 條第1 項前段之規定，及參照法院辦理96年減
  刑案件應行注意事項第34點之規定，應適用修正前刑法第41條
  第1 項前段及修正前罰金罰鍰提高標準條例第2 條前段之規定
  ，定其易科罰金之折算標準（雖被告部分行為在90年1 月12日
  前，而刑法第41條除前揭修正外，另於90年1 月10日修正公布
  ，同年月12日生效，然因本件被告行為持續至95年6 月間，自
  無庸比較90年1 月12日修正生效前刑法第41條之規定）。
五沒收部分：被告偽造之如附表壹一、二、附表貳一、附表參
  一、二、附表肆一、附表伍「偽造文書名稱」欄所示之私文書
  ，業據被告分別持交中國信託銀行、國泰世華銀行、荷蘭銀行
  、臺北富邦銀行、淡水第一信用合作社，已非被告所有，自無
  從諭知沒收，然於其上偽造如「偽造署押欄」所示之「乙○○
  ○」署押，均應依刑法第219 條規定，不問屬於犯人與否，均
  諭知沒收，至被告在附表伍「偽造文書名稱」之私文書上，所
  蓋之「乙○○○」印文2 枚，乃被告盜用乙○○○之印章所致
  ，其上之「乙○○○」印文非偽造，自不得諭知沒收，附此敘
  明。被告偽造乙○○○名義申請，而經中國信託銀行、國泰
  世華銀行、荷蘭銀行、臺北富邦銀行核發之如附表壹一、附表
  貳一、附表參一、附表肆一所示之信用卡，雖為被告犯罪所得
  ，惟其所有權仍屬銀行，此觀於信用卡有效期屆滿，或有效期
  間內不續使用，均應將卡交還銀行，暨各銀行核發之信用卡後
  多加註「本卡所有權屬本行所有」等語至明，是上開信用卡自
  無從沒收，然被告於其上偽造之「乙○○○」署押，均應依刑
  法第219 條規定，不問屬於犯人與否，均諭知沒收。被告於
  附表壹三、附表貳二、附表參三(一)2 、(二)、附表肆二(一)2.、(二)
  1.所示各筆刷卡購物或支付服務對價時所偽造之「乙○○○」
  名義簽帳單顧客存根聯，屬被告所有並為其前開行使偽造私文
  書犯行所得之物，雖未扣案，惟查無證據可證明已不存在，爰
  依刑法第38條第1 項第3 款規定宣告沒收，上開簽帳單顧客存
  根聯既已諭知沒收，被告於其上偽造之「乙○○○」署押各1
  枚，自無庸重複諭知沒收。另前開附表壹三、附表貳二、附
  表參三(一)2 、(二)、附表肆二(一)2.、(二)1.所示被告偽造簽帳單之
  銀行存根聯、特約商店存根聯，雖為被告偽造所得，然已分別
  交付發卡銀行或各特約商店，均非屬被告所有，自不得宣告沒
  收，然其上偽造之「乙○○○」署押（銀行存根聯、特約商店
  存根聯各1 枚），均應依刑法第219 條規定，不問屬於犯人與
  否，均宣告沒收。
六據上論斷，應依刑事訴訟法第299 條第1 項前段、第273 條之
  1 第1 項，刑法第2 條第1 項前段、第216 條、第210 條、第
  219 條、第339 條第1 項、第2 項、第339 條之2 第1 項、第
  38條第1 項第3 款，修正前刑法第56條、第55條、第41條第1
  項前段，刑法施行法第1 條之1 ，罰金修正前罰鍰提高標準條
  例第2 條前段，現行法規所定貨幣單位折算新臺幣條例第2條
  ，中華民國96年罪犯減刑條例第2 條第1 項第3 款、第7 條、
  第9 條，判決如主文。
七本案經檢察官湯偉祥到庭執行職務。
中    華    民    國    97    年    1     月    31    日
                  刑事第三庭  法  官      江翠萍
以上正本證明與原本無異。
如不服本判決，應於收受送達後10日內向本院提出上訴書狀，其
未敘述上訴之理由者並得於提起上訴後20日內向本院補提理由書
（均須按他造當事人之人數附繕本）。
                              書記官      陳慧玲
中    華    民    國    97    年    2     月    1     日
附錄本案論罪科刑法條：
中華民國刑法第210條
偽造、變造私文書，足以生損害於公眾或他人者，處5 年以下有
期徒刑。
中華民國刑法第216條
行使第210 條至第215 條之文書者，依偽造、變造文書或登載不
實事項或使登載不實事項之規定處斷。
中華民國刑法第219條
偽造之印章、印文或署押，不問屬於犯人與否，沒收之。
中華民國刑法第339條
意圖為自己或第三人不法之所有，以詐術使人將本人或第三人之
物交付者，處5 年以下有期徒刑、拘役或科或併科1 千元以下罰
金。
以前項方法得財產上不法之利益或使第三人得之者，亦同。
前二項之未遂犯罰之。
中華民國刑法第339條之2
意圖為自己或第三人不法之所有，以不正方法由自動付款設備取
得他人之物者，處3 年以下有期徒刑、拘役或1 萬元以下罰金。
以前項方法得財產上不法之利益或使第三人得之者，亦同。


司法院資訊處製作；財團法人民間司法改革基金會備份。
